【裁判字號】    99,簡上,1
【裁判日期】    990827
【裁判案由】    分割共有物
【裁判全文】
臺灣臺中地方法院民事判決               99年度簡上字第1號
上 訴 人    甲○○
被上訴人    戊○○
            己○○○
            乙○○
            丁○○
            丙○○
上列當事人間請求分割共有物事件，上訴人對於中華民國98年11
月18日本院沙鹿簡易庭98年度沙簡字第318號第一審民事簡易判
決提起上訴，經於民國99年8月6日言詞辯論終結，本院合議庭判
決如下：
    主      文
上訴駁回。
第二審訴訟費用新台幣貳仟肆佰玖拾元由上訴人負擔。
    事實及理由
壹、上訴人於原審起訴主張：坐落臺中縣清水鎮○○段下湳小段
    317-2地號土地面積140平方公尺（下稱系爭土地）為兩造所
    共有，應有部分各為6分之1。系爭土地現為被上訴人戊○○
    所占有使用，致上訴人無法使用，爰請求判決將系爭土地分
    割成六等分，並由各共有人抽籤決定所分得之位置。另於上
    訴程序中主張：原判決依據卷附協議書（下稱系爭協議書）
    ，認兩造間就系爭土地訂有於母親（即被上訴人己○○○）
    生前不分割之期限約定，因而駁回上訴人之分割主張，並非
    正確，因兩造當初於民國97年1月14日書立系爭協議書時，
    乃是約定先處理父親陳文城之銀行存款，至於系爭土地部分
    ，當時講好等父親過世「對年」（台語）後再談，而非約定
    在母親（即被上訴人己○○○）生前均不予分割。此情可詢
    問被上訴人，兩造於父親過世「對年」（台語）時，是否有
    回家討論土地分割事宜即可證明。嗣屆父親過世「對年」（
    台語）時，因兩造仍無法達成協議，乃又延到父親過世「結
    爐」（台語）再談，但仍無法達成合致。為此，爰上訴請求
    ：廢棄原判決，並將系爭土地予以裁判分割如98年9月15日
    臺中縣清水地政事務所鑑定圖所示之分割內容等語。
貳、被上訴人乙○○、丁○○、丙○○三人均未於言詞辯論期日
    到場，亦未提出書狀作何聲明或陳述。
、被上訴人己○○○未於言詞辯論期日到場，惟於準備程序中
    到庭陳稱：如果上訴人及被上訴人戊○○、乙○○、丁○○
    、丙○○等兄弟姊妹願意分割，則系爭土地就以分割方式處
    理，至於分割方法，則請法院決定。系爭協議書上的簽名雖
    非被上訴人己○○○所親簽，但手印確實是被上訴人己○○○所按捺，因被上訴人己○○○不識字，因此不知道其內容
    為何，當時因為上訴人及被上訴人戊○○、乙○○、丁○○
    、丙○○等兄弟姊妹就系爭土地分割事宜，無法達成協議，
    有的人要分割，有些人說不要，所以說等到以後再處理，但
    是沒有明確說要等多久再處理，當時是有的人提議要等被上
    訴人己○○○百年之後再處理。但自系爭協議書簽訂後，因
    上訴人及被上訴人戊○○、乙○○、丁○○、丙○○等兄弟
    姊妹仍有紛爭，被上訴人己○○○才想說系爭土地就讓他們
    處理吧！因為母親還在世時，他們就已經有紛爭，若待被上
    訴人己○○○「百年」之後，他們紛爭可能就會更嚴重。當
    初書立系爭協議書時，是有提及等「對年」及「結爐」的時
    候再談要如何處理，但是後來談不攏等語。
肆、被上訴人戊○○於原審中抗辯：伊有向母親即被上訴人己○○○承租系爭土地，每月租金新臺幣（下同）5000元，上訴
    人之前有告伊侵占，伊已獲不起訴處分（臺灣臺中地方法院
    檢察署98年度偵字第9081號）。當初兩造繼承伊父親陳文城
    之遺產（含系爭土地）時，即約定系爭土地在母親即被上訴
    人己○○○健在時暫不處理，上訴人訴請分割土地，自非有
    理。另於上訴程序中辯稱：如果其餘被上訴人均同意分割系
    爭土地時，則被上訴人戊○○也願意分割系爭土地，但因先
    前有書立系爭協議書，在母親即被上訴人己○○○生前不予
    分割。系爭土地上之建物現固為被上訴人戊○○所使用，但
    原係向父親所承租，每月租金五千元亦拿給母親即被上訴人
    己○○○，並非被上訴人戊○○霸佔使用。在父親過世「對
    年」及「結爐」時，大家有所爭吵，根本沒有辦法談下去等
    語，並聲明：駁回上訴。
伍、原審審理結果認為：上訴人主張系爭土地為兩造所共有，應
    有部分各6分之1，目前土地為被上訴人戊○○所占有使用，
    上訴人無法使用等情，固屬實在，然依兩造所簽立之系爭協
    議書所示：「家父陳文城先生于96年8月19日歿，五位子女
    基於孝道，父生後不動產部分，在媽生前暫不處理，動產部
    分…」內容，足認兩造就系爭土地訂定有「在被上訴人己○○○生前暫不分割」之約定，而被上訴人己○○○尚生存中
    ，兩造所訂立之系爭協議書契約亦尚未逾5年，上訴人復未
    主張有何必須分割系爭土地之重大事由，因而駁回上訴人分
    割系爭土地之請求。
陸、法院得心證之理由：
    一、程序方面：本件被上訴人己○○○、乙○○、丁○○、
        丙○○未於言詞辯論期日到場，核無民事訴訟法第386
        條各款所列情形，爰依上訴人之聲請，就被上訴人己○○○、乙○○、丁○○、丙○○部分由其一造辯論而為
        判決。
    二、實體方面：
        （一）按民法第823條規定：各共有人，除法令另有規
              定外，得隨時請求分割共有物。但因物之使用目
              的不能分割或契約訂有不分割之期限者，不在此
              限。前項約定不分割之期限，不得逾五年；逾五
              年者，縮短為五年。但共有之不動產，其契約訂
              有管理之約定時，約定不分割之期限，不得逾三
              十年；逾三十年者，縮短為三十年。前項情形，
              如有重大事由，共有人仍得隨時請求分割。
        （二）次按，當事人間對於所約定之事項，如互相表示
              意思一致者，依民法第153條第1項規定，其契約
              即為成立，均應受此契約之拘束。又稱合同行為
              者，乃多數當事人基於平行與協同之意思表示相
              互合致而成立之法律行為，各該多數當事人亦同
              受該合同行為約定之拘束。
        （三）又按，探求契約當事人之真意，應通觀契約全文
              ，依誠信原則，從契約之主要目的及經濟價值等
              作全盤之觀察，若契約文字，有辭句模糊，或文
              意模稜兩可時，固不得拘泥於所用之辭句，但解
              釋之際，並非必須捨辭句而他求，倘契約文字業
              已表示當事人真意，無須別事探求者，即不能反
              捨契約文字更為不同之解釋。經查：
              (1)、兩造均為被繼承人陳文城之法定繼承人，被
                  繼承人陳文城於96年8月19日亡故後，兩造
                  就遺產中之系爭土地部分，業已辦理應有部
                  分各為6分之1之分別共有繼承登記一節，有
                  土地登記謄本可參。
              (2)、兩造前於97年1月14日共同書立系爭協議書
                  ，記載：「…五位子女基於孝道，父生後不
                  動產部分，在媽生前暫不處理…」一情，有
                  兩造所不爭執而屬真正之系爭協議書附於原
                  審卷內可稽。
              (3)、上訴人雖主張兩造間並無約定在母親（指被
                  上訴人己○○○）生前不分割之期限，並謂
                  ：書立系爭協議書時，乃是約定先處理父親
                  之銀行存款，至於系爭土地部分則等父親過
                  世「對年」（台語）後再談，而非在母親（
                  即被上訴人己○○○）生前均不分割云云，
                  並舉被上訴人己○○○為證。但查：
                  、系爭協議書載明「「…五位子女基於孝
                      道，父生後不動產部分，在媽生前暫不
                      處理…」，而所謂「暫不處理」，在一
                      般社會通常概念乃指「維持現況，暫不
                      予以處分」。又裁判分割共有物而以原
                      物分配於各共有人時，係使共有關係變
                      更為單獨所有，其性質為共有人間應有
                      部分之交換，核屬處分行為；另如採變
                      賣共有物並以價金分配於共有人之方式
                      分割者，亦係以處分共有物為分割之方
                      法。是所稱不動產「暫不處理」一語，
                      自兼含不動產「暫不分割」之意在內。
                  、被上訴人己○○○於本院準備程序中陳
                      稱：「當時因為兄弟姊妹就土地分割無
                      法達成協議，有的人要分割，有些人說
                      不要，所以說等到以後再處理，但是沒
                      有明確說要等多久再處理，當時是有的
                      人提議要等我百年之後再處理…」。雖
                      被上訴人己○○○另陳稱：「…當初書
                      立協議書時，是有提及等「對年」及「
                      結爐」的時候再談要如何處理…」一語
                      。惟查，系爭土地現由被上訴人戊○○
                      占有使用，但須按月支付租金5,000 元
                      予被上訴人己○○○收受一節，為兩造
                      所不爭執，客觀上足認兩造於97年1月
                      14日書立系爭協議書之時，確曾就系爭
                      土地分割與否一事，發生爭執，當時乃
                      有人提議因母親即被上訴人己○○○仍
                      然健在，兄弟姊妹間如為財產發生紛爭
                      ，有違孝道。兩造遂於系爭協議書上合
                      意載明系爭土地「在被上訴人己○○○
                      生前暫不處理」之內容，核其真意及性
                      質，自係以契約訂立共有物不分割之期
                      限。系爭協議書之文字既已明確表示「
                      父生後不動產部分，在媽生前暫不處理
                      」之當事人真意，而無須別事探求，自
                      不能反捨契約文字更為不同之解釋，況
                      被上訴人己○○○另陳稱：「但是後來
                      談不攏」，自難認兩造簽立系爭協議書
                      之時，所合意之「暫不處理」係以父親
                      過世「對年」或「結爐」（台語）之日
                      為期限屆至之約定。
                  、系爭協議書上既無上訴人所主張：等父
                      親過世「對年」或「結爐」（台語）後
                      即行分割約定之記載，本難認兩造確有
                      約定俟父親過世「對年」或「結爐」（
                      台語）後即行分割系爭土地之協議，且
                      尊長過世後「對年」及「結爐」（台語
                      ）之時，依習俗，子女均會返家團聚行
                      祭拜之禮，自無從以兩造於被繼承人陳
                      文城過世「對年」及「結爐」（台語）
                      之時，上訴人有返家要求討論共有物分
                      割事宜一情，即認兩造確已另行協議在
                      父親過世「對年」及「結爐」（台語）
                      之時即行分割系爭土地。
                  、上訴人復自承：「除了簽協議書的人以
                      外，沒有其他證據或證人可證明有約定
                      一年的期限」，且上訴人所述：俟父親
                      過世「對年」或「結爐」（台語）後即
                      行分割系爭土地之主張，復為被上訴人
                      戊○○所否認，且與於準備程序中到庭
                      之被上訴人己○○○所述：當時是有的
                      人提議要等被上訴人己○○○百年之後
                      再處理之內容不符，尚難據認上訴人上
                      開主張屬實。
    三、基上所述，依卷附97年1月14日系爭協議書所示，兩造
        係有以契約訂立共有物不分割之期限，此一期限迄今尚
        未逾五年；另上訴人所為兩造約定係父親過世「對年」
        或「結爐」（台語）後即行分割共有物之主張，復非可
        採。從而，原審據以駁回上訴人分割共有物之請求，而
        為上訴人敗訴之判決，於法並無不合。上訴意旨指摘原
        判決不當，求予廢棄改判，為無理由，上訴應予駁回。
柒、本件事證已臻明確，兩造其餘攻擊防禦方法與舉證，核與判
    決結果無影響，爰不逐一論述，附此敘明。
捌、據上論結，本件上訴為無理由，依民事訴訟法第436條之1第
    3項、第449條第1項、第78條，判決如主文。
中    華    民    國    99    年    8     月    27    日
                  民事第四庭  審判長法  官  楊國精
                                    法  官  張國華
                                    法  官  林宗成
上正本與原本無異。
本件不得上訴。
中    華    民    國    99    年    8     月    27    日
                                    書記官

司法院資訊處製作；財團法人民間司法改革基金會備份。
